臺灣高等法院臺南分院刑事裁定
111年度毒抗字第358號
抗  告  人  陳瑞章



上列抗告人因強制戒治案件，不服臺灣臺南地方法院中華民國11
1年4月22日裁定（111年度毒聲字第357號）提起抗告，本院裁定
如下： 
    主  文
抗告駁回。
    理  由
一、抗告意旨略以：抗告人尚未真正表達個人環境及因素，晤談
    已經結束，留下印象只是心理醫師及社工的默默認定，勒戒
    處所心理醫師及社工師個人評估是否具有標準審查，客觀思
    考抗告人切身遭遇及責任，心理醫學並非精密科學，在個人
    的情緒下，如何確定主觀或絕對客觀之依據，受勒戒人的教
    育程度、理解與談吐能力不同，如何在兩次約莫10分鐘淺談
    中論定有繼續施用之傾向。強制戒治有一罪二罰之嫌等語。
二、觀察、勒戒後，檢察官或少年法院（地方法院少年法庭）依
    據勒戒處所之陳報，認受觀察、勒戒人無繼續施用毒品傾向
    者，應即釋放，並為不起訴之處分或不付審理之裁定；認受
    觀察、勒戒人有繼續施用毒品傾向者，檢察官應聲請法院裁
    定或由少年法院（地方法院少年法庭）裁定令入戒治處所強
    制戒治，其期間為6個月以上，至無繼續強制戒治之必要為
    止，但最長不得逾1年，毒品危害防制條例第20條第2項定有
    明文。勒戒處所應注意觀察受觀察、勒戒人在所情形，經醫
    師研判其有或無繼續施用毒品傾向後，至遲應於觀察、勒戒
    期滿之15日前，陳報該管檢察官或少年法院（庭），觀察勒
    戒處分執行條例第8條第1項亦定有明文。依據上開規定，受
    觀察、勒戒人有無繼續施用毒品之傾向，係由醫師研判。而
    關於有無繼續施用毒品傾向之評估標準，法務部已於110年3
    月26日以法矯字第11006001760號函修正頒布「有無繼續施
    用毒品傾向評估標準紀錄表」、「有無繼續施用毒品傾向評
    估標準評分說明手冊」，經查：　　
㈠、抗告人前因施用毒品案件經觀察勒戒，於93年7月7日因無繼
    續施用傾向釋放出所，本件犯行合於毒品危害防制條例第20
    條第1項、第3項所定要件，有臺灣高等法院被告前案紀錄表
    可查。而觀察勒戒之執行主管機關為行政院法務部，依毒品
    危害防制條例第29條、施行細則第12條規定，授權其制定「
    有無繼續施用毒品傾向評估標準」，配合毒品危害防制條例
    第20條、第24條規定修正，及最高法院刑事大法庭109年度
    台上大字第3826號裁定見解，法務部於行政院衛生福利部及
    相關專家學者協助研修下，修正「有無繼續施用毒品傾向評
    估標準評分說明手冊」及「有無繼續施用毒品傾向評估標準
    紀錄表」，於110年3月26日生效，依修正後「有無繼續施用
    毒品傾向評估標準紀錄表」係以前科紀錄與行為表現、臨床
    評估、社會穩定度三項合併計算分數，評估總分在60分（含
    ）以上，為「有繼續施用毒品傾向」，其評估之主體為醫師
    ，並非法院，法院對於醫師本於專業之評估，除明顯與卷內
    證據相違背外，仍應予以尊重，此乃因強制戒治屬保安處分
    ，性質上為戒除毒品之手段，並非刑罰之處罰手段，該評估
    標準係適用一致性、普遍性、客觀性適用，以符合公平原則
    。
㈡、抗告人經法務部○○○○○○○○附設勒戒處所評估後，認為有繼續
    施用之傾向，此為抗告人之有無繼續施用毒品傾向證明書及
    評估標準紀錄表所載明，上開評估方式乃依據法務部於110
    年3月26日以法矯字第11006001760號函所修正頒布之「有無
    繼續施用毒品傾向評估標準紀錄表」、「有無繼續施用毒品
    傾向評估標準評分說明手冊」，其內容略以：前科紀錄行為
    共計30分（分別為毒品犯罪相關司法紀錄：上限10分；首次
    毒品犯罪年齡21-30歲：5分；其他犯罪相關紀錄：上限10分
    ；入所時尿液檢驗一種毒品反應：5分），臨床評估共計28
    分（分別為多重毒品濫用，海洛因、安非他命：10分；合法
    物質濫用，菸、酒：4分；使用年數超過1年：10分；臨床綜
    合評估：中度，4分），社會穩定度為5分（入所後無家人探
    視、出所後未與家人同住：5分），以上合計為63分，應評
    估為有繼續施用毒品之傾向，核其上開內容，並無違反卷內
    證據資料之處。其中毒品犯罪相關紀錄，每筆5分，抗告人
    毒品犯罪相關紀錄超過2筆以上（臺灣臺南地方法院104年度
    審訴字第935號、105年度審訴字第219號），加計上限10分
    ，已與修正前有無繼續施用毒品傾向評估標準紀錄表採取累
    計加分之方式有別，對受評估人而言更為有利。抗告人首次
    施用毒品犯罪年齡21-30歲，經臺灣臺南地方檢察署93年度
    毒偵字第607號案件，以無繼續施用傾向不起訴處分確定。
    抗告人其他犯罪相關紀錄超過5筆以上（臺灣臺南地方法院9
    6年度簡上字第55號傷害、96年度易字第167號竊盜、97年度
    交簡字第2430號及99年度交易字第224號公共危險、100年度
    簡字第632號竊盜），每筆2分，加計上限10分。至於「合法
    物質濫用（菸、酒）」、「入所後無家人探視、出所後未與
    家人同住」等評分項目，經本院函詢法務部○○○○○○○○附設勒
    戒處所相關依據，該所以111年5月17日南所衛字第11100046
    000號函檢附晤談紀錄、接見紀錄，核與上開評估結果相符
    。其餘臨床評估、社會穩定度評估事項，因強制戒治屬於治
    療性質之保安處分，目的重在治療而非處罰，因而關於是否
    有繼續施用之傾向，並非單以犯罪前科紀錄為衡定標準，仍
    應參酌醫療專業人員之評估意見，此所以觀察勒戒處分執行
    條例第8條第1項規定，應由醫師研判有無繼續施用毒品傾向
    ，再由檢察官聲請法院裁定強制戒治，本件既經醫師綜合被
    吿前科紀錄與行為表現、臨床評估等因素，認為抗告人有繼
    續施用之傾向，其評估與卷內證據又無不合之處，自得作為
    法院裁定是否強制戒治之依據。
㈢、強制戒治為保安處分，並非刑罰措施，抗告人施用毒品或其
    他司法前科紀錄，僅為評估項目之一，各該前科紀錄雖分別
    經執行完畢，然本件係因抗告人另再有施用毒品之犯行，因
    而啟動後續觀察勒戒、強制戒治等保安處分程序，並非以抗
    告人已執行完畢之犯行，另外再為其他不利處分，此與一事
    不二罰原則並無關連，抗告意旨容有誤解。　
三、綜上，原裁定參酌評估意見後，依毒品危害防制條例第20條
    第2項後段規定，裁定令抗告人入戒治處所強制戒治，期間
    為6個月以上，至無繼續強制戒治之必要為止，最長不得逾1
    年，核無違誤，抗告人之抗告為無理由，應予駁回。
四、應適用之法律：刑事訴訟法第412條。
中　　華　　民　　國　　111 　年　　5 　　月　　24　　日
                  刑事第一庭    審判長法　官  楊清安
                                      法　官  陳顯榮
                                      法　官  蕭于哲
以上正本證明與原本無異。
不得再抗告。
　　　　　　　　　　　　　　　　　　　書記官  鄭信邦　　
中　　華　　民　　國　　111 　年　　5 　　月　　24　　日